臺灣雲林地方法院民事判決
                                      109年度港訴字第1號
原      告  張新庭  
訴訟代理人  陳華明律師
被      告  谷大為  
訴訟代理人  紀育泓律師
上列當事人間請求損害賠償事件，本院於民國110 年1 月7 日言
詞辯論終結，判決如下：
    主  文
原告之訴及假執行之聲請均駁回。
訴訟費用由原告負擔。
    事實及理由
甲、程序方面：
一、按訴狀送達後，原告不得將原訴變更或追加他訴，但請求之
    基礎事實同一、擴張或減縮應受判決事項之聲明者，不在此
    限，次按原告於判決確定前，得撤回訴之全部或一部。但被
    告已為本案之言詞辯論者，應得其同意。撤回應以書狀為之
    。但於期日，得以言詞向法院或受命法官為之，民事訴訟法
    第255 條第1 項但書第2 、3 款、第262 條第1 、2 項分別
    定有明文。本件原告原起訴將中國醫藥大學北港附設醫院列
    為被告，並請求被告、中國醫藥大學北港附設醫院連帶給付
    新臺幣（下同）50萬元，嗣以民國108 年6 月20日民事訴之
    撤回及追加起訴狀，撤回對中國醫藥大學北港附設醫院之起
    訴（見本院卷一第164-165 頁），並追加請求被告給付80萬
    元，是中國醫藥大學北港附設醫院已脫離本案訴訟之繫屬，
    本院自不得再對其為審判，而原告所為擴張應受判決事項之
    聲明，屬基於同一基礎事實所為訴之變更，依上揭規定，應
    予准許。
二、次按因訴之變更、追加或提起反訴，致其訴之全部或一部，
    不屬民事訴訟法第427 條第1 項及第2 項之範圍者，除當事
    人合意繼續適用簡易程序外，法院應以裁定改用通常訴訟程
    序，並由原法官繼續審理。民事訴訟法第427 條第1 項、第
    435 條第1 項分別定有明文。經查，原告於108 年6 月20日
    具狀追加聲明（見本院卷一第165 頁），已如前述，訴訟金
    額合計已逾50萬元，本院經被告之聲請後（見本院卷一第18
     4頁），依前揭規定，裁定本件改依行通常程序審理，是本
    院應依通常程序審理，併此敘明。
乙、實體方面：
壹、原告起訴主張：
一、原告為國小教師，於107 年9 月間因職場工作困擾，致使原
    告併發失眠焦慮症狀，分別於同年9 月28日、10月5 日前往
    中國醫藥大學北港附設醫院看診，被告為該院之醫師，當時
    原告向被告主訴病情為「工作職場調動的困擾因素而併發失
    眠焦慮症狀」，詎被告於診斷證明書上載「雙向情緒障礙症
    」，並於開立前揭診斷證明書時均未告知原告雙向情緒障礙
    症病名病徵之意涵，致原告提交上開診斷證明書予學校作為
    補請病假之用，遭學校據該診斷證明書為證據，以原告罹患
    精神病（即雙向情緒障礙症）為由，做出解聘之處分，原告
    亦因而遭致同僚異樣眼光看待。原告另至國立臺灣大學醫學
    院附設醫院雲林分院就診，該院醫師認為原告僅係睡眠障礙
    ，無明顯躁鬱狀態，國立成功大學醫學院附設醫院斗六分院
    醫師亦認為原告為失眠，且無明顯躁鬱狀態，亦證被告誤診
    並開立錯誤診斷證明書，而被告上開行為，侵害原告之病患
    自主權、名譽權、心理、身體健康權，茲詳如後述。
二、被告於107 年9 月28日門診時診斷原告罹患「雙相情緒障礙
    症」，然該日未向原告說明告知病情，亦未說明告知開立藥
    物Quetiapine用以治療「雙相情緒障礙症」之醫學上必要性
    及副作用即行開立，已屬專斷醫療而侵害原告之病患自主權
    。揆諸實務見解，病患自主權之侵害即可獨立構成侵權行為
    ，原告得依民法第184 條第1 項前段、第195 條第1 項規定
    向被告請求賠償病患自主權遭受侵害之慰撫金30萬元：
  ㈠按「不法侵害他人之身體、健康、名譽、自由、信用、隱私
    、貞操，或不法侵害其他人格法益而情節重大者，被害人雖
    非財產上之損害，亦得請求賠償相當之金額，民法第195 條
    第1 項前段定有明文。又「告知義務履行責任」與「醫療行
    為責任」並未等同，而「告知義務」與「告知後同意」理論
    之發展，必須基於尊重病患自主權之倫理要求，真正向病患
    說明相關醫療風險資訊，而非形式上利用相關同意書將大量
    醫療資訊單方傳輸給病患，反而導致病患無從抉擇，已如前
    述，故醫療機構或醫師違反告知義務是否足以構成醫療行為
    責任？其侵害客體除病患自主權外，是否亦侵害病患之身體
    權，從事後評價規範而言，仍應由個案醫療事實具體審慎認
    定。如告知義務之違反尚不足構成醫療行為責任，且與病患
    身體權損害之因果關係並不相當，應認僅屬侵害病患自主權
    。又違反告義務所侵害病患自主權之損害賠償，其因果關係
    如何認定及損害賠償範圍如何認定，仍殘留研究之課題，相
    較於英、美法從侵權行為法或德國從契約法及侵權行為做為
    討論之基礎，法國法於2002年間修法及法院實務見解，不論
    是利用非財產上損害賠償彌補病患醫療選擇機會喪失之突襲
    損害或將「避免風險發生機會喪失」視為獨立損害賠償要件
    （參見許曉芬，告知說明義務之重新審思：以法國法上醫療
    責任之「機會喪失」理論為中心，東海大學法學研究第36期
    ，2012年4 月，第116 頁以下），讓違反告知義務之損害賠
    償責任不再陷於「風險發生之損害結果」與「違反告知義務
    」間之因果關係認定困難之泥沼中，頗值注意。本院參酌前
    揭外國例，認病患自主權應屬病患決定醫療決策之自由權或
    重大人格法益，病患自主權受侵害是否因機會喪失而受有財
    產上之損害賠償，雖應於個案事實審慎認定，然依前揭說明
    ，至少依民法第195 條第1 項前段規定，病患所受非財產上
    損害，仍得請求損害賠償，臺灣高等法院臺中分院104 年度
    醫上易字第4 號判決闡釋甚詳，足資鈞院參照。臺灣高等法
    院臺中分院107 年度醫上字第7 號判決亦稱: 「然「告知義
    務履行責任」之基礎在於保障「病患自主權」，「醫療行為
    責任」則在保障病患受到符合醫療常規之診治，故「告知義
    務履行責任」與「醫療行為責任」乃屬二事，未必等同，若
    醫療機構或醫師違反告知義務，縱其醫療行為實施之過程均
    符合醫療常規，而不構成醫療行為責任，仍應因違反告知義
    務，而負損害賠償責任。」。而學說亦認為：「病人自主決
    定權性質上是人格權的一種，屬侵權責任法所保護之個別人
    格權，可以請求非財產上的損害賠償，是病人即可依民法第
    184 條第1 項前段或第2 項，及第195 條第1 項為請求權基
    礎，請求非財產上損害賠償。」（詳原告所提附件3 ，見鈞
    院卷二第599 頁) 。次按，「醫師對病人進行診斷或治療之
    前，應向病人（或其家屬）告知病情、治療方法、處置、用
    藥、預後情形及可能之不良反應等資訊，使病人（或其家屬
    ）得以在獲得充分醫療資訊下，做出合乎生活型態之醫療選
    擇，其目的在於保障病人之自主決定權（人格權），兼作為
    醫療行為違法性之阻卻違法事由。惟醫師之告知範圍，並非
    漫無限制，應以病人之自主決定權作為劃分醫師義務範圍之
    標準。」最高法院107 年度台上字第23號判決可資參照。再
    按，「為尊重病人對其人格尊嚴延伸之自主決定權，病人當
    有權利透過醫師或醫療機構其他醫事人員對各種治療計晝之
    充分說明（醫師法第12條之1 、醫療法第81條規定參照），
    共享醫療資訊，以為決定選擇符合自己最佳利益之醫療方案
    ，或拒絕一部或全部之醫療行為。」最高法院106 年度台上
    字第2418號判決參照。
  ㈡經查，於107 年9 月28日門診被告診斷原告罹患「雙相情緒
    障礙症」時，被告只於病歷上紀錄，但並未向原告告知罹患
    該精神疾病，亦未向原告解釋該疾病為何，更未向原告說明
    解釋應立即使用Quetiapine（安保思樂錠，每顆25mg) 進行
    治療之醫學上必要性及該藥物之副作用（詳原證十一，見鈞
    院卷一第168 頁），即開立藥物Quetiapine（每次睡前2 顆
    ，開立14天用藥，見該日病歷）用以治療「雙相情緒障礙症
    」，原告並因而服用該藥物，造成隔日嚴重頭暈、嗜睡而無
    力工作，已屬於專斷醫療而侵害原告之病患自主權，揆諸上
    開實務判決，是否用藥，要用何種藥物，該藥物有何副作用
    ，醫師皆應告知病患，以令病患自主決定是否用藥。被告未
    告知該等用藥必要性及副作用即行開立藥物，已違反醫師應
    盡之病情告知義務而侵害原告之病患自主權。
  ㈢被告之醫療行為，有無盡上開之告知義務，應由醫師即被告
    負舉證責任。然就此被告卻毫無舉證，僅空言置辯，就舉證
    責任法則以言，被告應受不利認定，故原告之「病患自主權
    」已因被告未善盡告知義務而受侵害：
  ⒈按「. . . 而告知義務是否履行，因病患於準備接受醫療之
    情境有多種，如由病患就『醫療機構或醫師未履行說明義務』
    之事實負舉證責任，顯有困難。衡諸醫療場域、情境多為醫
    療機構或醫師所掌控，故依民事訴訟法第277 條但書規定，
    應由醫療機構或醫師就『告知義務之履行』負舉證責任。，（
    臺灣高等法院臺中分院104 年度醫上易字第4 號判決參照。
    ）。而醫師法第12條之1 所定之「病情」、「治療方針」、
    「處置」、「用藥」、「預後情形」、「可能之不良反應」
    等等告知內容，乃醫師應踐行之義務。準此，自應由被告負
    已確實告知原告病名、病情及用藥必要性及副作用等事項之
    舉證責任。而就本件「雙相情緒障礙症」診斷之作成，除該
    病名被告未冒向原告提及並說明解釋外，何以就診時已有「
    躁症發作」之病徵？何以足以診斷為「雙相情緒障礙症，目
    前混合發作，中度」（詳原告所提附件2 ，見鈞院卷二第63
    5 頁）？何以須立即使用治療「雙極性疾患之躁症發作」之
    用藥QueTiApine? 該藥物之副作用為何？等等「躁症發作」
    之應行注意事項，被告完全未有說明告知，門診病歷亦無該
    等記載。揆諸前開判決，被告若有相異辯解，自應就「告知
    義務之履行」負舉證責任。
   ⒉然而揆諸卷證資料，被告對於診斷病名、後續治療方式、使
     用藥物治療之必要性、使用什麼藥物、藥物副作用等等醫
     師應為告知病患之內容，完全未有「告知已確實踐行」之
     舉證。而被告於庭訊時所辯，無非是空言稱「看診過程中
     都會詳細將病患可能的病情或是接下來的用藥或是治療方
     向對病患說明」「且原告在歷次回診中，也向被告表示其
     失眠的症狀有改善」「這些都是診間的告知」「例如嗜睡
     ，原告說他有失眠的狀況，臨床上開立幫助睡眠的處方，
     既然可以治療睡眠，併發症就是嗜睡，這會記載在處方簽
     的藥袋上面」「診間的說明、討論通常不會記載在病歷上
     」（見109 年5 月7 日筆錄），卻完全未提出任何人證、
     物證及書證等等予鈞院，顯是臨訟置辯之空言，全不足採
     。
   ⒊被告之診治過程，完全未有「罹患病名、使用「雙相情緒障
     礙症」藥物Quetiapine、使用該藥物治療之必要性、該藥
     物副作用…」等之告知，僅是被告問診結束後即逕自開立處
     方箋，令原告按時服藥注意休養而已，如此診療過程極其
     草率。
   ⒋縱使如被告所辯藥物Quetiapine之藥袋上有嗜睡等副作用之
     記載，但藥袋上之記載無法取代醫師之口頭告知及解釋，
     就像僅令病患閱覽手術同意書內容仍被司法實務認為醫師
     未盡告知義務一樣，因為醫學充滿專業及專有名詞，絕非
     一般大眾觀覽文字就可說是醫師已盡到告知義務。何況該
     藥袋何在？是否有嗜睡之記載也未見被告提出。
   ⒌即便原告日後回診有改善失眠之陳述，也非可以此認為被告
     已有藥物Quetiapine使用必要性及其他副作用等等之告知
     ，因為「失眠」和「雙相情緒障礙症」在醫學上是二種完
     全迥異的患疾屬性，互不相隸，藥物Quetiapine是用於治
     療「雙相情緒障礙症」，而非「失眠症」。被告該辯詞顯
     不足採。
   ⒍倘被告之答辯空言主張其看診過程如何如何，患者應當會如
     何如何云云，即可資為已善盡醫療告知說明義務之抗辯，
     則法律所定之舉證責任法則何用？豈非每一位醫師臨訴訟
     庭上都可如此主張而規避醫療行為主動告知義務違反之責
     ，顯然無據。
三、原告並未罹患「雙相情緒障礙症」，然因被告之過失誤診並
    開立本無必要之藥物Quetiapine，更出具記載該疾病之診斷
    證明書，以致心理健康、身體健康、名譽權遭受侵害而產生
    精神上痛苦，就此爰依民法第184 條第1 項前段、第195 條
    第1 項規定向被告請求賠償慰撫金50萬元：
  ㈠原告於107 年12月20日至國立台灣大學醫學院附設醫院雲林
    分院精神部進行初診，並於108 年2 月21日複診，二次就診
    由同一位主治醫師徐智罡看診，所開立之二紙診斷證明書皆
    記載診斷病名為「睡眠障礙」「目前無明顯躁鬱症症狀」「
    症狀以失眠症狀為主，門診評估無如情緒高昂、睡眠需求、
    目標導向活動增加等躁症症狀或鬱症症狀，目前評估無明顯
    躁鬱症證據」等語（詳原證十二，見鈞院卷一第170 頁），
    足證被告107 年9 月28日門診時「雙向情緒障礙症」之診斷
    顯為誤診。
  ㈡原告先前未曾有「雙相情緒障礙症」之病史，被告於107 年9
     月28日初次門診時即診斷原告罹患「雙相情緒障礙症」並
    開立相關藥物。依據嘉義基督教醫院製作之衛教單張，躁症
    的發病年齡約在20到25歲之間，而鬱症的發病年齡則大約在
    35歲左右，且會有週期性情緒過高或過低，病人的情緒起伏
    較一般人大且持續時間長（詳原證十，見鈞院卷一第181 頁
    ）。而原告為55年生（就診時52歲），且被告於該日僅診察
    一次即作成此診斷，當無觀察到原告「週期性」情緒過高或
    過低且持續一段時間之可能。準此，被告僅憑該次門診之單
    一會談經驗即作成「雙相情緒障礙症」之診斷，已不合於應
    具備之「週期性」要件而有過失。
  ㈢實則，依據文獻記載，「所謂雙極性是指這類病患的情緒會
    有兩個極端的變化，週期性地呈現躁期和鬱期。」「發病年
    齡平均為15-30 歲」，躁症及輕躁發作有其精神醫學上之診
    斷標準，分別為「在清楚的一段時間內，異常且持續地具有
    高昂的（elevated) 、開闊的（expansive)或易怒的情感，
    持續至少一星期。情感障礙期間，下列症狀中三項（或三項
    以上) 持續存在( 若僅具易怒情感則須四項，並已達顯著程
    廑」「在清楚的一段時間內，異常且持續地具有高昂的（el
    evated) 、開闊的（expansive)或易怒的情感，與平日非憂
    鬱狀態的一般心情明顯不同，持續至少4 天。情感障礙期間
    ，下列症狀中三項（或三項以上）持續存在（若僅具易怒情
    感則須四項，並已達顯著程度。情感障礙及功能變化他人可
    以觀察得到」（詳原證十三，見鈞院卷一第174 頁）。準此
    ，躁症發作或輕躁發作為診斷「雙相情緒障礙症」之重要症
    狀，必須診斷醫師已清楚查知在某一段時間內，有持續一星
    期以上（躁症），或持續4 天以上（輕躁）之發作。因此，
    絕非單一次門診即得診斷為躁症或輕躁發作，自無由在單一
    次門診即得診斷為「雙向情緒障礙症」。本件被告之診斷方
    式已不合於醫療實務上通常之診斷標準，故有誤診之過失。
    如此診斷上應具備之躁症發作週期性，於被告所舉出之臺灣
    雲林地方檢察署109 年度醫偵字第4 號及109 年度偵字第35
    94號案件中未有偵查，因該二案件並非是就被告之醫療過失
    而為告訴，而是就被告病歷登載不實而為告訴，且經臺灣高
    等檢察署臺南檢察分署檢察長撤銷該不起訴處分而重新發回
    續行偵查。被告執此無關且未有偵查之不起訴處分書為辯云
    云，自不可採。
  ㈣就躁症發作之診斷，精神醫學實務上已有「楊氏躁症量表」
    （詳原告所提附件4 ，見鈞院卷二第601 頁) 可做客觀評估
    。被告捨此不為，逕自認定107 年9 月28日首次看診時原告
    有躁症發作而做出「雙相情緒障礙症，目前混合發作，中度
    」之診斷，其判斷流於主觀恣意而非客觀。
  ㈤由被告處方用藥之彼此矛盾，亦可以證明被告上開躁症發作
    之判斷僅是主觀恣意認定而非本於客觀實據，躁症發作之診
    斷已有誤診。因為，若躁症發作之診斷正確而有實據，精神
    科醫師當不會有如下矛盾之處方用藥：撥諸藥物仿單，Agom
    elatine 此一藥物為治療成人憂鬱症之用藥，對於有躁鬱症
    、躁症或輕躁症病史的病人應謹慎使用Agomelatine 。若病
    人開始有躁症的症狀時應停藥（詳原告所提附件1 、Agomel
    atine 藥物仿單第1 、4 頁，見鈞院卷二第609 、612 頁）
    。其理由為Agomelatine 此一藥物會促發躁症發作之故。準
    此，被告既然於107 年9 月28日首次看診時診斷原告有躁症
    發作而做出「雙相情緒障礙症，目前混合發作，中度」之診
    斷，卻於該日開給Agomelatine 此一藥物，顯然已違反用藥
    常規。由此即得間接證明，被告自己也知躁症發作之診斷並
    不確實，故而才會開給治療原先憂鬱症之藥物Agomelatine
    。若醫師有確切實證病患為躁鬱症之躁症發作，自不會於躁
    症發作時開給該Agomelatine 藥物。
  ㈥綜上所述，被告診斷原告罹患「雙相情緒障礙症」，其診斷
    過程不合於醫療常規而有過失。且其診斷為「雙相情緒障礙
    症」後之用藥，亦不合於醫療常規而有過失，依民法第195
    條第1 項規定，侵害原告之名譽權、心理健康權、身體健康
    權而應對原告負非財產上損害賠償責任：
  ⒈名譽權遭侵害部分：
  ⑴因「診斷證明書」是一種「文書」，「文書」本即是為了流
    通於社會以證明某種事實存在而開立，其社會流通性於客觀
    上被告即得以預見。本案被告因過失診斷錯誤而記載本即不
    存在之「雙相情緒障礙症」病名於診斷證明書上，因文書之
    社會流通性，已侵害原告名譽權。
  ⑵「雙相情緒障礙症」（俗稱躁鬱症）於社會上普遍被認為是
    一種不名譽之疾病，而使受指涉罹患該病之人受到歧視，社
    會地位貶損，是目前臺灣社會上一般民眾之普遍認知（詳原
    證十四，見鈞院卷一第177 頁）。縱使持歧視心態之人因不
    了解該疾患而有偏見，然此仍無解於受指涉罹患該患疾之人
    所受到之社會地位貶抑之客觀事實，而足為當事人名譽之受
    侵害。因為名譽是存在於社會大眾心中的看法，若社會大眾
    普遍有不正確的認知而心中歧視精神病（躁鬱症）患者，復
    因被告診斷錯誤而使原告被貼上精神病（躁鬱症）患者之標
    籤，仍得視為對造名譽權之侵害。因此，被告身為醫師就其
    專業觀點而認為「雙相情緒障礙症」（躁鬱症）之診斷為中
    性的判斷，並不會因為客觀診斷之文字敘述而侵害原告名譽
    權云云，此固非持一般社會大眾的角度觀點來做評價，顯不
    可採。（「名譽」是以一般社會大眾為認知主體，是存在於
    一般社會大眾心中，不是存在於專業精神科醫師心中。）
  ⑶此外，被告於庭訊時辯稱：「醫師對病患的診斷行為不會對
    病患名譽造成損害，醫療過程有保密狀態。目前原告主張這
    個診斷或診斷證明書讓他有名譽權的損害，但是診斷證明書
    交給原告，原告要如何保存或使用診斷證明書，不在被告可
    以掌控範圍. . . 」云云，實不可採：
    ①縱使醫療過程具有保密性，然「診斷證明書」之作用本身
      具有公開性（提供第三方使用），故「醫療過程」與「診
      斷證明書」二者顯然不同。倘若只進行診療而未開立診斷
      證明書，自無原告名譽權受侵害之情，然被告已開立系爭
      診斷證明書予原告使用，此與看診醫療過程有保密之說法
      並無關連。
    ②被告因錯誤診斷而記載本即不存在之「雙相情緒障礙症」
      於診斷證明書上，係因過失診斷錯誤致有不正確之診斷證
      明書記載。揆諸系爭診斷證明書之文書性質，原告使用該
      證明書而流通於社會，乃文書之正常用法，且為理性醫師
      於開立系爭診斷證明書時所客觀得以預見。被告上開所辯
      稱「病患持診斷證明書之如何使用並不在醫師可以掌控的
      範圍. . . 」云云，與診斷證明書之文書流通性無關，不
      足資為抗辯之理由。「是否具有流通於社會之客觀可預見
      性」才是判斷重點。
    ③「惟按名譽權之侵害非即與刑法之誹謗罪相同，名譽有無
      受損害，應以社會上對個人之評價是否有所貶損為判斷之
      依據，苟其行為足以使他人在社會上之評價受到貶損，不
      論其為故意或過失，均可構成侵權行為，其行為亦不以廣
      布於社會為必要，僅使第三人知悉其事，即足當之。」（
      最高法院96年度台上字第2170號判決參照。）本件因診斷
      證明書之正常流通，並遭學校人員用於教評會使用，而令
      學校多人已知悉被告診斷原告罹患「雙相情緒障礙症」，
      被告因過失誤診而致使本件不正確診斷證明書得以依其用
      法而流通，具有客觀可預見性，已該當於名譽權之侵害。
  ⒉心理健康權之侵害部分：被告依107 年9 月28日之診察結果
    ，於107 年10月5 日開立之診斷證明書明載「雙向情緒障礙
    症」，原告於見到該證明書之文字記載後心理大受影響，更
    遭致學校同仁異樣眼光看待且服務學校召開教評會以此疾病
    通過解聘原告（見鈞院卷一第21頁），心理健康已因被告之
    誤診而受侵害無疑。而原告該心理受創擔憂，由上開國立台
    灣大學醫學院附設醫院雲林分院精神部門診病歷紀錄於107 
    年12月20日初診時記載「很擔心自己被學校說是躁鬱症」等
    語，即可證明（所以原告才要另至該院就診以圖洗刷汙名）
    。
  ⒊身體健康權之侵害部分：揆諸上述，原告並無足以診斷為躁
    症發作之客觀病況，被告卻逕自處方QueTiApine藥物用以治
    療躁症發作，顯然有不合於該藥物適應症「雙極性疾患之躁
    症發作」之誤用藥物之過失。而任何藥物都是毒物，其毒性
    縱使未完全出現臨床表徵，亦已對人體造成傷害。如同工廠
    排放廢氣之空氣汙染以及餿水回收之地溝油，雖一時吸入或
    一時服用而尚未顯現出臨床之毒性症狀，然而在醫學上可認
    為對於人體健康已造成侵害，若必待癌症等出現方得論以侵
    害云云，反倒不合於國民之法律感情。而原告在服用QueTiA
    pine藥物後，產生嚴重頭暈、嗜睡之症狀，而該等症狀正為
    QueTiApine藥物仿單所述及之副作用。揆諸上述藥即是毒以
    及社會一般之通念，原告之身體健康權已受侵害。
四、綜上所述，被告之過失有三：「雙相情緒障礙症」在醫學
    上有其嚴格之診斷要件（詳原證十、十三，見鈞院卷一第17
    4-176 、181 頁），被告本應注意是否符合醫學上之診斷要
    件，且身為精神專科醫師，對於「雙相情緒障礙症」之醫學
    上診斷要件又無不能注意之情，卻未詳查比對是否符合診斷
    要件即作出原告罹患「雙相情緒障礙症」之診斷，被告之診
    斷行為因不合於診斷常規而有過失。因診斷錯誤，以致開
    立本無必要之抗躁鬱症藥物Quetiapine，被告之治療行為亦
    有過失。揆諸醫師法第12條之1 之規定，被告應將診斷、
    病情及用藥必要性、藥物副作用等告知原告，客觀上又無不
    能告知之情，被告卻未將「雙相情緒障礙症」之診斷及開立
    抗躁鬱症藥物Quetiapine、該藥物之頭暈嗜睡副作用等告知
    原告，於告知義務之履行上亦有過失。準此，原告之名譽權
    、心理健康權、身體健康權因被告診斷及治療之過失而受侵
    害，原告之病患自主權亦因被告於告知義務履行之過失而受
    侵害。原告爰依民法第184 條第1 項前段、第195 條第1 項
    規定向被告請求損害賠償。並聲明：被告應給付原告80萬元
    ，其中50萬元自起訴狀繕本送達翌日起至清償日止；另其中
    30萬自訴之撤回追加起訴狀繕本送達翌日起至清償日止，分
    別按週年利率百分之5 計算之利息; 原告並願供擔保請准宣
    告假執行。
貳、被告則以：
一、按「當事人主張有利於己之事實者，就其事實有舉證之責任
    。但法律別有規定，或依其情形顯失公平者，不在此限。民
    事訴訟法第二百七十七條定有明文。依前開規定，並無醫院
    或醫師應就其醫療行為先負無停權行為舉證責任之情形，如
    由主張醫院或醫師有過失者，先負舉證之責，尚無違反上開
    規定或有顯失公平之情形，則上訴人主張本件應由被上訴人
    先就其醫療行為並無侵權行為負舉證之責，顯係就消極事實
    先負舉證責任，違反前述舉證青任之規定，自應由上訴人先
    就被上訴人有過失之事實負舉證責任。」( 最高法院96年度
    台上字第2738號民事判決意旨參照）。復按「損害賠償之債
    ，以有損害之發生及有責任原因之事實，並二者之間，有相
    因果關係為成立要件。故上訴人所主張損害賠償之債，如不
    合於此項成立要件者，即難謂有損害賠償請求權存在」（最
    高法院48年臺上字第481 號判例意旨參照）。準此，原告主
    張侵權行為之損害賠償請求權存在者，應先就有責原因之事
    實存在、有損害之發生及二者間有相當因果關係存在等成立
    要件先負其舉證之責任，如未能舉證上開要件成立，即不得
    謂其請求權存在。
二、被告診斷原告罹患「雙相情緒障礙症」乃符合醫療常規之診
    斷，並無誤診或違失之處：
  ㈠查107 年9 月28日原告至被告門診就診，主訴其近期有情緒
    低落、焦慮及失眠之症狀，被告在當日與原告進行診斷性會
    談前，已先參考原告過往在中國醫藥大學北港附設醫院包含
    身心科與神經內科之治療經過，發現原告曾於中國醫藥大學
    北港附設醫院精神暨身心內科之其他醫師門診就診過三次並
    經診斷為「持續性憂鬱症」。在當日被告與原告會談之過程
    ，原告一開始即表示工作上處處被刁難、冷凍，並出現焦慮
    、失眠等症狀已數月，會談中除已符合鬱症診斷之情緒低落
    （depressed mood) 、缺乏正面情緒( diminishedinterest
    or pleasure)、無法專注（Diminis-hedability toconcent
    rate) 、疲憊（Fatigue)、失眠( insomnia) 等症狀且超過
    兩周，且甫於神經內科據其憂鬱症狀投予Agomelatine 等抗
    憂鬱藥物治療，暨被告於會談時亦觀察到原告情緒波動性大
    ，混合有之情形，症狀包括：易怒（irritability) 時而轉
    為亢奮、精神激躁不安( psychomotor agitation)、自信提
    升（inf lated selfeste em ）、話量滔滔不絕（talkativ
    ity)，且計畫多（其雖然表示睡眠障礙需醫師協助，但同時
    仍想趕快「回到教學現場」，有很多未執行的計畫）。且會
    談時原告亦主動拿出手機展示其與同事間之對話紀錄，包括
    某位同事提醒其「不要再犯錯」等，以及近數周以來其與校
    內長官、同仁多所衝突之記錄，顯見原告之症狀已開始影響
    其職業功能。是以，從對照原告過去就醫時鬱症症狀下之紀
    錄、比較原告過去長期之職業史、社交史等，並從上述原告
    於門診時表現之精神病理特徵，以及近期原告與同事甚至上
    司頻繁發生衝突的狀態，依據DSM-5 （精神疾病診斷準則手
    冊第五版）診斷準則（詳被證3 ，見鈞院卷一第196-201 頁
    ），被告研判原告之病症應非單純之鬱症，而診斷為「雙相
    情緒障礙症」（舊稱躁鬱症）之混合狀態、混合發作（英文
    舊稱mixed episode ,DSM5 後改為mixed features) ，故根
    據專業判斷及包含世界生物精神醫學會（WFSBP)、台灣生物
    精神醫學及精神藥理學會（TSBPN)的治療指引建議，被告除
    了維持開立原本其他醫師近期開立予個案之抗鬱劑Agome1at
    ine 及助眠劑Estazolam 外，也開立Quetiapine藥物予原告
    ，以協助原告情緒之穩定，並為原告預約兩周後回診。
  ㈡107 年10月5 日原告提早回診，亦向被告表示前所開立之藥
    物對其睡眠有幫助（註：惟因該次原告係提早回診，前次看
    診開立之藥物尚未服用完，被告未再開立藥物給原告），因
    當日會談過程，原告情緒仍非常易怒、波動性大，被告遂於
    該次會談施以深度心理治療技術，針對其睡眠障礙、壓力調
    適及在情緒障礙下可能有的認知偏誤進行討論，並在評估原
    告狀況後，依據原告症狀所對應之診斷碼，給予相對之中文
    診斷病名，且詳細告知原告其病名及病情後，應原告要求而
    開立診斷證明書供原告作為請假之用，並建議原告休養及規
    則治療，同時亦特別提醒原告須妥善使用該診斷證明書，因
    若原告不主動提供診斷證明書給校方，醫院不會主動提供原
    告之就醫資料給校方等語，當時原告看過診斷證明書後，並
    未表示診斷證明書之記載有何不妥之處，亦未就診斷證明書
    之內容為任何爭執或異議，尚向被告表示其會注意使用之。
    該次看診，被告未再開立其他藥物給原告，惟有建議原告規
    則服用前次開立之藥物，並提醒其下次回診時間；107 年10
    月29日原告再到被告門診回診，亦表示因前所開立之藥物對
    其有幫助，希望醫師能開立相同藥物之處方等語，該日被告
    評估原告回診時之精神病理特徵及症狀，原告當時情緒雖仍
    易怒，但確實較前次就診時有改善，參酌過去病歷及就診狀
    況後，遂維持開立同107 年9 月28日之藥物予原告，並再次
    提醒原告規則服藥、穩定作息之重要性；107 年11月5 日原
    告至被告門診回診，向被告表示先前開立之診斷證明無法給
    予其幫助，要求被告重新開立診斷證明書且務必註明其「失
    眠症狀已改善許多」。被告於該次診療過程，再次施以深度
    心理治療技術，涵容原告的挫敗感，並再次針對原告之壓力
    調適狀況進行探索與協助，且肯定原告對於精神疾患的治療
    動機，惟原告較缺乏病識感，一直強調自己是在職場中被霸
    凌。被告在同理原告的感受之餘，亦再次提醒原告規則治療
    ，與人際關係對其現階段狀況之重要性。又因原告不斷要求
    再次開立診斷證明書，被告遂依原告當下症狀學及診斷條件
    ，開立診斷證明書，並再次提醒原告務必妥善使用之，且強
    調被告醫院是不會主動提供其就醫資料給學校參考，除非其
    狀況已經可能危害其自身與學校師生之安全等語。原告聽聞
    後，誤解認為被告在威脅原告，除表達不滿外，亦反唇相譏
    ，對此，被告皆傾聽並涵容原告的憤怒或情緒，絕無原告所
    稱之揶揄或威嚇之情事。該次看診，考量前次開立之藥物尚
    未服用完畢，且無額外開立其他藥物之必要，故被告未再開
    立藥物給原告，惟會談最後，被告仍懇切建議原告要規則服
    用前次開立之藥物，並提醒下次回診時間及治療對其之重要
    性。唯原告自此次門診後即未再至被告門診就診。
  ㈢在衛生福利部出版之「認識精神疾病」著作中，關於「醫師
    如何診斷精神疾病」之篇章，提及「各種精神現象難以被定
    義與量化，對於精神現象的評估有賴醫師主觀的判斷」（第
    20頁）、「現在，診斷還是大部分有賴病史詢問與精神狀態
    檢查。醫學上所謂的精神狀態檢查，是透過會談與行為觀察
    ，以描述性與系統性的方式評估個案的精神狀態，包括意識
    、注意力、外觀、態度、情緒、語言、行為、思考過程與內
    容、知覺、認知功能、驅力和身體症狀等層面。」（詳被證
    七，見鈞院卷二第533 頁）、「一般精神科醫師診斷精神疾
    病的方法。首先，精神科醫師會透過問診與精神狀態檢查，
    判斷病人表現出哪些精神病理（症狀），以及症狀的持續時
    間和症狀對功能的影響。接著在鑑別診斷的部分，會特別鑑
    別這些症狀是否由於身體疾病或精神作用物質（例如安非它
    命）所致，在這個階段可能會安排必要的血液檢查、影像檢
    查或尿液藥物篩檢。最後，會根據嚴謹的「精神疾病診斷準
    則」做診斷。目前常用的診斷準則為由美國精神醫學會發行
    的『精神疾病診斷準則手冊』或是世界衛生組織公布的『國際
    疾病分類標準第十版』中的精神疾病診斷準則」等語（詳被
    證七，見鈞院卷二第533 、535 頁），可佐證被告之診斷方
    式係依循其醫學專業，且符合醫療常規。此外，關於雙相情
    緒障礙症（舊稱躁鬱症）之症狀、診斷準則，除美國精神醫
    學會發行的『精神疾病診斷準則手冊』（詳被證三，見鈞院卷
    一第196-209 頁）外，亦可參考衛生福利部出版之「躁鬱症
    」心理衛生專刊（詳被證8 ，見鈞院卷二第539-561 頁）。
  ㈣又被告診斷原告病症為「雙相情緒障礙症」並將診斷過程及
    結果如實記載於病歷及診斷證明書乙節，業經臺灣雲林地方
    檢察署109 年度醫偵字第4 號及109 年度偵字第3954號調查
    認定被告此舉並無違反醫療常規，有前開案件之檢察官不起
    訴處分書記載：「告訴人（即原告）於105 年起，即於中國
    醫北港分院有身心科之就醫紀錄，且其病歷均記載被告有持
    續性憂鬱症之症狀，故被告雖係於107 年9 月28日始第一次
    為告訴人看診，然對於告訴人先前之就醫情形可透過調閱病
    歷了解，又精神現象之診斷，目前仍有賴醫師主觀之判斷，
    透過病史的詢問、精神狀態的檢查、會談、行為觀察等方式
    ，以描述性與系統性的方式去評估個案的精神狀態，在就所
    評估之病患精神狀態，依據『精神疾病診斷準則手冊』所規範
    之準則進行疾病類型的判斷，…本案被告就告訴人就醫時之
    狀態，透過在診間內的互動、對話等，認為被告具有話多、
    情緒高昂、易怒、自信心膨脹等症狀，進而據『精神疾病診
    斷準則手冊』之認定標準，認為被告之身心狀況，已從憂鬱
    症轉被為躁鬱症即雙相情緒障礙症，符合該手冊內所記載之
    躁鬱症之症狀分析，故將其所為之判斷實記載於病歷及診斷
    證明書中，難認被告此舉有何違反醫療常規之情。」等語為
    證。
  ㈤綜上可知，被告於門診評估中，除關注原告每次會談當下呈
    現之精神病理特徵及症狀外，亦會參酌其過去病歷，並比對
    現在職業功能、人際關係，以及後續回診之狀況等情，完整
    評估原告病情，並審慎依據當代精神科診斷工具:DSM-5 (精
    神疾病診斷準則手冊第五版）診斷準則為原告診斷，並擬定
    治療計晝。被告已審慎依照醫學專業、醫療常規為原告進行
    討論、診斷及治療，且根據診斷結果，應個案之要求開立診
    斷證明書等，並無誤診或違失之處。原告主張被告妄下診斷
    、誤診原告罹患「雙相情緒障礙症」云云，誠非事實，顯不
    可採。
  ㈥至於原告雖執其他醫院之診斷證明書（如原證二、三，見鈞
    院卷一第10-11 頁）及其於工作生活之表現（如原證四至八
    ，見鈞院卷一第12-20 頁）主張被告有誤診之違失云云，然
    查：
  ⒈病患之精神病理特徵、生理心理功能及病名為何，應以病患
    就診、會談當時之狀況及看診醫師當時之評估為據，而非以
    不同時期之診斷，推論或指摘醫師誤診。查原告至被告門診
    看診時間為107 年9 月28日、10月5 日、10月29日、11月5
    日，至國立臺灣大學醫學院附設醫院雲林分院、國立成功大
    學醫學院附設醫院斗六分院就診，則分別於107 年12月20日
    、108 年2 月21日及107 年12月28日，前後就診時期不同，
    原告以不同時期於不同醫院或醫師之診斷內容，主張其於被
    告醫院就診時無「雙相情緒障礙症」並指摘被告誤診云云，
    顯不可採。況且，原證二、三之診斷證明書僅記載原告至該
    院門診之日無明顯躁鬱症狀，非謂原告過往絕無患「雙相情
    緒障礙症」，自難憑原證二、三之診斷證明書即逕謂被告誤
    診。
  ⒉又原證四至八之文件，與原告是否罹患「雙相情緒障礙症」
    無關，且原告係自陳其因107 年9 月底借調期滿歸建事宜與
    學校溝通未果，併發失眠焦慮症狀，於次日（即107 年9 月
    28日）到被告醫院看診，而協助雲林縣新住民學習中心營運
    工作、至南華大學研讀碩士學程等則分別於107 年初及106
    年8 月1 日至107 年7 月31日間，是以，原告以協助工作、
    研讀碩士等主張其未罹患「雙相情緒障礙症」，洵無理由。
三、被告就原告病情開立之藥物，均係符合醫療常規之給藥，並
    無過失：
  ㈠按「醫師依據病患病情，給予藥物治療，其投藥指示因與病
    患病情相符，縱有副作用發生，亦無醫療常規之違反，且副
    作用發生及程度嚴重與否，本係依病患各別體質而異，若非
    由病患告知醫師，使醫師無從調整用藥層級，亦難苛責有何
    侵權之故意過失。」（臺灣臺北地方法院97年醫字第23號民
    事判決意旨參照）。
  ㈡查原告於被告門診就診期間，確實有鬱症合併混合特徵，經
    診斷為雙相情緒障礙症，被告方擬定治療計晝，開立抗鬱劑
    Agomelatine （詳被證4 ，見鈞院卷二第125-128 頁）、助
    眠劑Estazolam （詳被證5 ，見鈞院卷二第129-130 頁）及
    情緒穩定劑Quetiapine（詳被證6 ，見鈞院卷二第131-133
    頁）藥物予原告。107 年10月5 日原告提早回診，亦向被告
    表示前所開立之藥物對其睡眠有幫助（註：惟因該次原告係
    提早回診，前次看診開立之藥物尚未服用完，被告未再開立
    藥物給原告）；107 年10月29日原告再到被告門診回診，亦
    表示因前所開立之藥物對其有幫助，希望醫師能開立相同藥
    物之處方等語，該日被告評估原告回診時之精神病理特徵及
    症狀，參酌過去病歷及就診狀況後，維持開立同107 年9 月
    28日之藥物。綜上，被告開立給原告之藥物，皆係針對原告
    病情需要而開立，且符合醫療常規，並無疏失，不僅不會影
    響或侵害到原告之健康，而且屬於對原告病症改善有助益之
    處置。
  ㈢次查，Quetiapine屬抗精神病藥物，其適應症確實包含躁鬱
    症，有該藥物仿單（詳被證6 ，見鈞院卷二第131-133 頁）
    可佐，亦有國外權威醫學期刊（詳被證10，見鈞院卷二第57
    1-590 頁）、衛生福利部出版之「躁鬱症」心理衛生專刊（
    詳被證8 ，見鈞院卷第539-561 頁）可資為佐，故Quetiapi
    ne藥物係醫學、臨床上用以治療「雙相情緒障礙症」之藥物
    ，且使用Quetiapine之治療方式。從而，被告針對原告病症
    開立Quetiapine藥物，誠屬符合該藥物適應症之用藥，為符
    合醫療常規之給藥無疑。
  ㈣至於原告雖主張Quetiapine藥物只有躁鬱症「躁症發作」使
    用云云，惟查，Quetiapine藥物係非常廣效之藥物，可用於
    強化治療單純憂鬱症（從未有躁症或輕躁症診斷者）、躁鬱
    症的躁期、鬱期、維持期亦皆能使用，有衛生福利部出版之
    「躁鬱症」心理衛生專刊（詳被證8 ，見鈞院卷第539-561
    頁）可佐，原告上開主張，洵有誤解之處。
  ㈤另外，原告雖主張107 年9 月28日被告診斷原告有「雙相情
    緒障礙症，目前混合發作，中度」，卻開給Agomelatine 藥
    物，顯已違反用藥常規云云，然此主張誠有誤解之處，並不
    可採。蓋：躁鬱症仍有輕有重，在臨床上差異很大，而本件
    原告係屬於躁鬱症此一大類裡較為輕症者，且原告病症係躁
    鬱混合的「混合特徵」，故使用抗營劑Agomelatine 加上穩
    定情緒用的Quetiapine，係可改善其躁鬱混合的症狀，被告
    此部分用藥並無違反用藥常規。
  ㈥末被告任職之中國醫藥大學北港附設醫院係健保特約醫院，
    該院使用之藥物皆為經食藥署核可之藥品，被告依據原告臨
    床症狀為診斷及處方，並在門診時告知原告病情及詳細說明
    藥理機轉，藥袋上亦載明藥物之用途、可能之副作用及用法
    、用量，完全係符合醫療常規為處置。縱然原告服用藥物後
    有發生頭暈、嗜睡之藥物副作用，亦不得謂被告之處置有違
    反醫療常規或有影響或侵害原告之健康！否則，任何一種藥
    物都有其作用及可能發生之副作用，即便是一般感冒藥，服
    用後亦有可能發生嗜睡、食慾不振等藥物作用或副作用，若
    以藥物作用或副作用之發生逕認定醫師有影響或侵害病患之
    健康，無異是將每位醫師開立藥物之行為當作影響或侵害病
    患健康之行為！如此一來，豈有醫師敢再開立藥物給病患？
    ！
四、被告所為之診斷及處置，並未違反告知義務履行責任，且無
    侵害原告之病患自主權：
  ㈠按「醫師對病人進行診斷或治療之前，應向病人（或其家屬)
     告知病情、治療方法、處置、用藥、預後情形及可能之不
    良反應等資訊，使病人（或其家屬）得以在獲得充分醫療資
    訊下，做出合乎生活型態之醫療選擇，其目的在於保障病人
    之自主決定權（人格權），兼作為醫療行為違法性之阻卻違
    法事由。惟醫師之告知範圍，並非漫無限制，應以病人之自
    主決定權作為劃分醫師義務範圍之標準。」( 最高法院107
    年度台上字第23號民事判決意旨參照）、「醫師及醫療機構
    於診治病人時，應向病人或其家屬告知病情、治療方針、處
    置、用藥、預後情形及可能之不良反應；若為手術或侵入性
    檢查或治療時，應說明手術原因、手術成功率或可能發生之
    併發症及危險，此為醫學上所稱之告知義務，並為醫師法第
    12條之1 、醫療法第63條第1 項、第64條第1 項及第81條所
    明定。又上開告知義務，係基於對病患自主決定權之保障與
    尊重，亦即病人理應事先認識手術之風險，並由其自主決定
    是否願意承擔該風險之同意，而病人之同意則以醫師或醫療
    機構之充分說明為前提。至於說明義務之內容及範圍，則應
    視一般病患所重視之醫療資料加以說明，而其具體內容包括
    各種診療之適應症、必要性、方式、範圍、預估成功率、可
    能之副作用和發生機率、對副作用可能之處理方式及其危險
    、其他替代可能之治療方式，並其危險及預後狀況等，可見
    告知之內容，應係以使病患能充分理解並決定是否接受該醫
    療行為有關之資訊為據，俾與保障病患自主決定權之意旨相
    符，然說明之內容，亦非謂醫師或醫療機構就各項枝節均應
    為詳細之說明，而應僅限於與自主決定權之行使間有重要關
    聯部分( 亦即若未說明該資訊即會影響病患是否同意之決定
    ，與民法第88條第1 項所稱若知其情事即不為意思表示之意
    旨相當），以維醫病間權益之平衡。」（臺灣高等法院高雄
    分院103 年度醫上字第3 號民事判決意旨參照）。準此，若
    醫師已盡一般人所得理解之內容詳加說明，則得認已盡告知
    義務，若無限上綱醫師之危險說明責任，實對醫病關係並無
    助益，要求病患能如受專業醫師一般，以專業性地之角度去
    理解醫療行為，並不具期待可能性，最終，只係耗費醫療資
    源，徒增醫師、病人之負擔。故醫療術前說明之範圍有其極
    限，應就醫療常規上之經驗判斷有無疏失之處，方屬妥適。
  ㈡本件原告固主張被告未將診斷為「雙相情緒障礙症」告知原
    告、亦未將開立「Quetiapine」藥物及其副作用告知原告，
    侵害原告之病患自主權云云，然誠非事實，被告嚴正否認。
    經查：
  ⒈被告每次為原告進行診察，皆充分傾聽原告並向原告說明解
    釋病情、用藥，說明過程詳如民事答辯（四）狀之附表一（
    見鈞院卷二第469-487 頁），業經證人即在場護理人江郡璇
    於另案偵查中具結證稱：「被告每次為告發人（即原告）看
    診，均長達30分鐘以上，因一般身心科之看診病人多不會花
    費那麼長時間，故其對此特別有印象，且其稱由於中國醫北
    港分院並無法進行鑑定部分之治療，故該醫院之身心科醫師
    所為之療程，大多屬於會談性質，本案告發人看診時均與醫
    師有較多的對談，因此看診所耗費時間均較一般病人多」等
    語明確（詳被證9 ，見鈞院卷二第563-570 頁），足見，被
    告不僅如實依照醫療常規對原告進行診察，並非妄下診斷，
    且在門診時被告已充分傾聽原告並向原告說明解釋病情，並
    無原告主張之看診僅短短3 、6 分鐘、未告知說明之情事。
  ⒉又依照醫療常規，及鑑於精神科病患易發生不按時服藥之問
    題，故精神科在開立藥物時，多半會以「醫病共享決策，的
    模式來告知病患治療之利弊，第一次開立藥物時，就會向病
    患說明開立之藥物有哪些、藥物之作用及副作用為何，並根
    據病患之疑問予以說明解釋，以提昇治療依從性、病患服藥
    之順從性。本件被告看診時一定會告知病患病情及詳細說明
    藥理機轉，107 年9 月28日於門診時，被告已將該次診斷之
    病情及用藥處置，包括Quetiapine藥物之機轉，向原告詳加
    說明，且藥袋上亦記載Quetiapine藥物之用途、副作用及用
    法用量，故原告主張被告未為告知，誠屬不實。又查，由10
    7 年10月5 日原告回診時，曾向被告表示上次門診時開立之
    藥物對其睡眠有幫助，並請求被告開立診斷證明書，而診斷
    證明書上已載明原告病名為「1.雙相情緒障礙症2.失眠症3.
    焦慮症」及醫師囑言建議規則服藥等語，嗣於107 年10月29
    日回診時，亦表示其因感覺症狀有改善，有自行減少藥物劑
    量，且因被告先前所開立之藥物，對其有幫助，希望被告能
    開立相同藥物之處方，被告於該日所開立之藥物亦與107 年
    9 月28日之藥物相同等情可知，原告對於其病情為「雙相情
    緒障礙症」、被告開立之藥物實為知悉，且係自主、同意服
    用Quetiapine藥物，並認為服用該藥物後其病情有所改善，
    故被告所為診斷及處置，並未違反告知義務履行責任，且無
    侵害原告之病患自主權，更無違反原告意願而為處置。
五、被告所為之診斷及處置並無侵害原告名譽權：
  ㈠被告所為之診斷及處置（開立藥物），對象皆為原告本人，
    且原告之就醫過程及病名、用藥等，被告及醫院皆未對外公
    開，且嚴格保密，自不可能侵害原告之名譽權。
  ㈡又按診斷證明書之用途多端，一般多用於患者本人私人用途
    ，亦可能備而不用，又因診斷證明書記載患者疾病、傷痛、
    療程等具有私密性之內容，涉及隱私權，醫療機構或醫生不
    得任意公開病歷或診斷證明書。然患者申請診斷證明書，醫
    療機構依醫療法第76條規定不得拒絕，故診治之病人之相關
    診療內容即有可能隨診斷證明書流出，惟醫生或醫療機構不
    得拒絕，從而依法出具診斷證明書，即與隱私權或名譽權之
    侵犯無關。何況一般診斷證明書係供就醫者特別目的使用，
    因內容涉及該人之隱私，非有必要，自無公開之理（臺灣高
    等法院100 年度上字第1162號判決意旨參照）。查本件被告
    完全係應患者即原告之申請而出具診斷證明書，並無不法，
    且其上所載原告之病名及醫師囑言等內容，屬原告隱私空間
    ，則原告如何使用、或根本未使用、或用於私人用途，或向
    何人揭露等，皆由原告自行定酌，被告無從置喙，況且，被
    告在開立診斷書時尚特別提醒原告妥善使用診斷證明書。又
    在一般診斷證明書之使用情況，診斷證明書如未透過就診者
    或第三人之介入，未必皆發生診斷證明書內容為第三人或大
    眾知悉情事，亦非當然因該診斷證明書記載即發生就診者名
    譽權受損之結果，本件被告雖有開立診斷證明書之行為，但
    並未將診斷證明書擅自對外揭露，自不可能亦不會侵害原告
    之名譽權。而由本件原告主張者為其自行提出107 年10月5
    日之診斷證明書後遭致學校同仁異樣眼光、遭學校解聘而名
    譽權受有侵害云云，即可證之，原告主張造成其受有名譽權
    侵害之行為乃其自行對外提出診斷證明書之行為，羞非被告
    所為之診斷、處置或開立診斷證明書之行為。
  ㈢又原告雖主張由社會大眾對於「雙相情緒障礙症」之普遍看
    法及學校教評會之解聘決議可知被告之處置及診斷與原告名
    譽權受損有因果關係云云，然查：
  ⒈按「所謂相當因果關係，係指依經驗法則，綜合行為當時所
    存在之一切事實，為客觀之事後審查，認為在一般情形上，
    有此環境，有此行為之同一條件，均發生同一之結果者，則
    該條件即為發生結果之相當條件，行為與結果即有相當之因
    果關係。反之，若在一般情形上，有此同一條件存在，而依
    客觀之審查，認為不必皆發生此結果者，則該條件與結果並
    不相當，不過為偶然之事實而已，其行為與結果間即無相當
    因果關係。」（最高法院98年台上字第1953號民事判決意旨
    參照）。
  ⒉本件被告診斷原告為「雙相情緒障礙症」並不會使大眾知悉
    ，自不可能侵害原告之名譽權，而且，一個疾病的診斷是中
    性的判斷，在一般情形上，並不必然發生第三人對原告之負
    面看法或學校教評會作成解聘決議之結果，況且，被告在開
    立診斷證明書，仍特別提醒原告須妥善使用該診斷證明書，
    本案並非醫院或被告主動將原告病情告知學校或原告同事，
    故學校教評會作成解聘決議或原告在職場上受到異樣眼光等
    ，均與被告對原告所為之診斷，並無相當因果關係，至為顯
    明。
  ⒊況且，依照原告起訴狀所述，原告在前往被告門診就診前，
    即已發生與任職國小溝通借調期滿歸校事宜多次未果，且學
    校已要對原告啟動不適任教師機制之情事；且依原證九國小
    函文（見鈞院卷一第21頁）可知，被告開立之診斷證明書為
    原告自行提出於教評會，且該校解聘原告之理由尚有因原告
    先前觸犯刑事案件遭判決有罪、原告在校發生恐嚇他人等情
    事，益徵，學校教評會作成解聘決議或原告在職場上受到異
    樣眼光，誠與被告之處置及診斷無相當因果關係。
六、被告所為之診斷及處置，並無侵害原告之健康權：
  ㈠查被告所為之診斷及處置係針對原告病症及病情需要而為，
    不僅不會侵害原告之健康權，而且係屬於對原告病症改善有
    助益之處置。原告雖主張診斷為「雙相情緒障礙症」讓其精
    神打擊甚大，心理健康深受侵害云云，然查，被告身為醫師
    ，有據實告知病患病情及診斷結果之責，豈能以原告無法接
    受診斷之結果，反控訴醫師之診斷侵害其健康權？！若依原
    告之論點，將無醫師敢告知病患其罹癌或患有重症，否則，
    隨時有被訴侵害健康權之風險。
  ㈡又按「當事人主張有利於己之事實者，就其事實有舉證之責
    任。」民事訴訟法第277 條前段定有明文。本件原告主張因
    被告之診斷及處置而健康權遭受損害云云，然全徒憑空言，
    無任何診斷證明書可資證明，其主張自不可採。
  ㈢至於原告主張被告給予Quetiapine藥物導致其頭暈、嗜睡而
    身體健康遭受侵害云云，並未提出任何診斷證明書，且被告
    所開立之Quetiapine藥物係針對原告病症所開立，且屬符合
    該藥物適應症之用藥，縱然原告服用藥物後有發生頭暈、嗜
    睡之藥物副作用，亦不得謂被告之處置有侵害原告之健康權
    ，已如前述，此不在贅述。
七、被告之診斷及處置行為並未侵害原告權利，已如前述，自無
    造成原告損害。又原告雖主張被告之診斷及處置侵害其名譽
    權、病患自主權及健康權，造成其非財產上損害云云，然迄
    今仍未就其受有非財產上損害予以具體舉證說明，自不可採
    。
八、綜上所論，原告在前往被告門診就診前即患有精神疾病未癒
    ，嗣於被告門診，被告依照診斷與藥品之適應症開立處方，
    相關處置亦符合醫療法規範、醫療常規與告知義務。又處方
    為口服藥，原告本可自由選擇服用，被告並無侵害原告自主
    權之虞，而藥物部分，在主觀（原告要求藥物「開一樣就好
    」，亦從未於討論時提及其有任何不適或發生副作用）、客
    觀（有病歷可資）上皆對原告有改善其健康，至於診斷證明
    書僅係被告依原告自述之需要（請病假），根據症狀如實撰
    寫製作，被告不僅未違反醫療常規，亦無侵害原告之身體健
    康權益。被告對原告所為之處置及診斷，均符合醫療常規，
    並無過失，且原告遭到學校解聘及受到解聘危機、職場異樣
    眼光之精神壓力，均與被告之診斷行為，無相當因果關係。
    從而，原告請求被告負損害賠償責任，於法即洵屬無理由等
    語資為抗辯，並聲明：原告之訴駁回; 且願供擔保請准免予
    宣告假執行。
參、本件經本院協同兩造協議簡化爭點，兩造不爭執及爭執事項
    如下（見本院卷二第696-697 頁）：
一、不爭執事項：
  ㈠被告對於原告病徵的主觀觀察，為被告個人的觀察，內容如
    病歷記載。
  ㈡原告前往被告處就診，其診察經過如病歷。
  ㈢關於侵害名譽權部分：被告有開立診斷證明書予原告。
  ㈣關於侵害心理健康權部分：被告有如診斷證明書所載之診斷
    ，開藥處置如病歷記載。
  ㈤關於侵害身體健康權部分：原告沒有診斷書證明身體受有侵
    害。
二、爭執事項：
  ㈠被告有無違反告知義務而侵害原告醫療自主決定權？原告主
    張有被告未告知有雙相情緒障礙症的情形，並且沒有告知有
    開立QUETIAPINE的藥物。導致原告服用後感覺嗜睡、頭暈、
    高度安眠作用。被告主張有告知有躁鬱症混合的特徵，有告
    知多開一種藥可以安定情緒改善睡眠。
  ㈡關於侵害名譽權部分：原告主張被告之診斷及醫療處置侵害
    原告之名譽權，被告主張醫療行為不影響名譽權，且跟名譽
    權受侵害沒有因果關係。
  ㈢關於侵害心理健康權部分：原告主張被告之診斷及醫療處置
    侵害原告之心理健康權，理由如書狀。另於台大醫院雲林分
    院107 年12月20日的就診紀錄上，有記載原告很擔心學校說
    是躁鬱症，且原告任職學校因原告罹患躁鬱症而決議將原告
    解職。被告主張沒有侵害心理健康權。
  ㈣關於侵害身體健康權部分：原告主張被告之診斷及醫療處置
    侵害原告之身體健康權，理由如書狀。被告主張未侵害該權
    利，理由如書狀。
肆、本院之判斷：
一、原告於107 年9 月28日至中國醫藥大學北港附設醫院被告門
    診處就診，再分別於同年10月5 日、10月29日、11月5 日回
    診。被告診斷原告為「⒈雙向情緒障礙症⒉失眠症⒊焦慮症」
    等病症，且將原告申請診斷證明書，被告將其診斷記載在診
    斷證明書上交付予原告等事實，有中國醫藥大學北港附設醫
    院診斷證明書、中國醫藥大學北港附設醫院函檢送原告歷次
    就診病歷附卷可稽（見本院卷一第8-9 、60、66、93、95、
    卷○000-000 、161-163 、249 頁），且為兩造所不爭執，
    堪信此部分之事實為真實。
二、被告之診斷及醫療處置行為，並未侵害原告之醫療自主決定
    權：
　㈠按醫師及醫療機構於診治病人時，應向病人或其家屬告知病
    情、治療方針、處置、用藥、預後情形及可能之不良反應；
    若為手術或侵入性檢查或治療時，應說明手術原因、手術成
    功率或可能發生之併發症及危險，此為醫學上所稱之告知義
    務，並為醫師法第12條之1 、醫療法第63條第1 項、第64條
    第1 項及第81條所明定。又上開告知義務，係基於對病患自
    主決定權之保障與尊重，亦即病人理應事先認識手術之風險
    ，並由其自主決定是否願意承擔該風險之同意，而病人之同
    意則以醫師或醫療機構之充分說明為前提。至於說明義務之
    內容及範圍，則應視一般病患所重視之醫療資料加以說明，
    而其具體內容包括各種診療之適應症、必要性、方式、範圍
    、預估成功率、可能之副作用和發生機率、對副作用可能之
    處理方式及其危險、其他替代可能之治療方式，並其危險及
    預後狀況等，可見告知之內容，應係以使病患能充分理解並
    決定是否接受該醫療行為有關之資訊為據，俾與保障病患自
    主決定權之意旨相符，然說明之內容，亦非謂醫師或醫療機
    構就各項枝節均應為詳細之說明，而應僅限於與自主決定權
    之行使間有重要關聯部分（亦即若未說明該資訊即會影響病
    患是否同意之決定，與民法第88條第1 項所稱若知其情事即
    不為意思表示之意旨相當），以維醫病間權益之平衡（台灣
    高等法院高雄分院103年度醫上字第3號民事判決）。又告知
    義務之踐行，其目的在於保障病人之自主決定權（人格權）
    ，兼作為醫療行為違法性之阻卻違法事由。惟醫師之告知範
    圍，並非漫無限制，應以病人之自主決定權作為劃分醫師義
    務範圍之標準（最高法院 107 年台上字第 23 號民事判決
    參照）。
　㈡在具體的醫療個案中，醫師如何履行告知義務有下列判決列
    出之標準可資參考：醫療機構或醫師診察病人後，除有「免
    除告知」情形（例如法律所定之強制醫療；在緊急情況下就
    多重療法之選擇；根據醫學上知識與經驗，為防止病患面臨
    死亡危險或身體健康上重大危害者；完全說明，對病患精神
    造成重大負擔，而得以預測治療結果將蒙受鉅大損傷者；病
    患對於治療內容有充分知識者；病患表示不須說明或對醫師
    之診斷、治療、在醫療過程中於一定侵襲程度內，依社會一
    般人通常智識、經驗已可預見者；輕微侵襲之傷害等），而
    得不需告知外，即有向病人或其家屬告知其病情、治療方針
    、處置、用藥、預後情形及可能之不良反應。此即醫療機構
    與醫師之告知說明義務（Informed Consent）。上開所謂告
    知說明義務內容包括患者病症之輕重、痊癒之可能性、所決
    定醫療行為之性質、理由、內容、預期治療效果、醫療方式
    、難易度、對病患身體侵襲範圍及危險程度等項，並應以醫
    療上通用方式加以說明，俾病患充分了解該醫療行為對身體
    可能產生之侵害，加以斟酌，用以決定是否同意接受該項醫
    療之實施。依據卷附行政院衛生署藥政處之藥物許可資料及
    Tegretol之仿單，Tegretol此一藥物之適應症，僅限「癲癇
    大發作、精神運動發作、混合型發作、癲癇性格及附隨癲癇
    之精神障礙、三叉神經痛、及腎原性尿崩症」，並不包括周
    邊神經疼痛（見偵卷㈢第九三頁）。而「在91年當時，許多
    醫師曾使用Tegretol治療周邊神經病變之疼痛症狀，此即稱
    為藥物許可適應症以外之使用方式（off-labeluse），雖無
    法令規定禁止，但依一般醫療常規在使用藥物前需特別注意
    藥物使用的必要性，並應充分向病患說明使用藥物之好處與
    壞處，且在徵得病患之同意後才可使用。且醫師應注意使用
    藥物後之結果如何，並告知病人要注意，Tegretol之藥物於
    90年以前曾有其他醫師多次用藥後，導致史蒂文強森症候群
    ，因而申請藥害救濟之案例，衛生署藥政處因而於90年3月6
    日以衛署藥字第Ｏ九ＯＯＯ一二一號函各醫師團體，提醒此一藥
    物可能之嚴重危害，以及使用該藥物於非核准適應症將不予
    救濟之規定」，亦有行政院衛生署醫事審議委員會94年2月2
    4日編號第○○○○○○○號鑑定意見（下稱醫審會第一次鑑定）及
    該函影本各一件存卷足憑（最高法院 99 年台上字第 558 
    號刑事判決可資參考）。
　㈢綜合上開實務判決先例，本院認為：
　　⒈依據醫師法第12條之1 、醫療法第63條第1 項、第64條第1
       項及第81條之規定，並基於對病患自主決定權之保障與
      對人性尊嚴之尊重，醫師為醫療處置時，應先告知病人醫
      療處置之內容後，始得為醫療處置，也就是所謂醫師的告
      知（說明）義務。病人基於人格權之保障，有權決定是否
      接受醫療行為，除非有特殊免於告知的情形以外，醫師只
      有盡了告知義務，病人同意醫師進行醫療處置，醫師才能
      免於侵害病人的人格權。未適當告知病人病情與醫療處置
      內容便進行醫療處置，即有侵害病人人格權之可能。
　　⒉醫師告知義務之具體內容包括各種診療之適應症、必要性
      、方式、範圍、預估成功率、可能之副作用和發生機率、
      對副作用可能之處理方式及其危險、其他替代可能之治療
      方式，並其危險及預後狀況等。其範圍應視各個醫療處置
      時，一般病患所重視之醫療資料加以說明，目的在使病患
      能充分理解並決定是否接受該醫療行為，俾與保障病患自
      主決定權之意旨相符。然而，因為各個醫療處置之內容不
      同，並非謂醫師或醫療機構應就各個醫療處置之各項枝節
      均應為詳細說明，僅限於與自主決定權之行使間有重要關
      聯部分（亦即若未說明該資訊即會影響病患是否同意之決
      定），始應詳細說明，以維醫病間權益之平衡。法官認為
      ，在平衡兼顧病患「知的需求」（病人想知道且應該知道
      ）及病患的「人性尊嚴」（醫療處置不能把病人當成醫療
      客體）與醫師臨床處置暨整體醫療的有效性（如果輕微或
      低度風險的處置，都要求醫師詳盡說明，一方面病人未必
      有知的需求，且會影響醫療處置的效率，同時加重醫師的
      負擔，一旦醫師負擔過重，醫師出錯的機會也會提高，不
      利於整體醫療制度），當醫療處置的風險愈高，侵入性（
      涉人性尊嚴）越大、副作用越高時，醫師應更詳細地說明
      與告知，使病人在獲有充分資訊後，自主做出醫療決定。
      倘若醫療處置的風險低、侵入性小、副作用相對有限，則
      不應要求醫師仍要鉅細靡遺的告知說明，否則，一昧地加
      重醫師負擔，可能會造成醫師過度負荷，提高醫師犯錯機
      率，同時影響其他使用醫療系統的人，對整體醫療制度造
      成不利後果，對建構健全的社會健康制度，並非較為有利
      。
　　⒊舉例而言，當我們因一般感冒前往醫療院所就診，醫師僅
      開立常見的普拿疼等口服用藥進行醫療處置，如果要求醫
      師應該要就該感冒的學名、各種症狀的具體學名、普拿疼
      的用藥處置內容、仿單記載藥品的副作用及可能的結果等
      均應詳細告知說明，且一不告知就算是侵害人格權，這樣
      的結果，顯然會造成醫師過度的負擔，影響整體醫療品質
      ，且一般病人也有可能會認為無需如此詳細告知。所以，
      此類低風險、無侵入性、低副作用的醫療處置，醫師之告
      知說明義務，應該只要稍微、大概說明，甚至以醫院的制
      式藥單說明即可，若病人有特別知的需求，經詢問醫師後
      ，再由醫師告知，而非課予醫師負主動告知說明義務，以
      平衡兼顧醫病關係。若是開刀、手術，或其他高風險的用
      藥，則醫師負有之主動告知說明義務當然就要提高，且要
      詳盡。
　　⒋本件被告主張：被告診斷原告罹患「雙相情緒障礙症」，
      只於病歷上紀錄，並未向原告告知罹患該精神疾病，且未
      解釋使用Quetiapine（安保思樂錠，每顆25mg) 進行治療
      之醫學上必要性及該藥物之副作用，屬於專斷醫療而侵害
      原告之病患自主權云云。被告則以：依照就診常規，我會
      告知原告之病情，且會告知原告用藥情形，使原告配合規
      則用藥。我有告知原告會再加上一種藥（指Quetiapine，
      安保思樂錠，每顆25mg），可以幫助情緒穩定等語抗辯（
      卷二第690、691頁）。本院審酌後認為：
　　　①依照病歷記載（卷二第489、491頁），原告於107年9月2
        8日就診時，有說話滔滔不絕、自尊心高漲、計畫多、
        易怒等徵候，且載明要考慮躁鬱症之可能。被告為治療
        原告此一徵候，使原告依醫囑服規則服藥，且此次用藥
        與原告用藥之前不同，被告有多開一顆安保思樂錠，如
        果沒有適當告知原告為何多開這一顆藥，原告也會覺得
        奇怪或者提問，所以法官認為，被告應該是有告知原告
        ：「有多開一顆藥，幫助原告情緒穩定」等語。
　　　②被告主張：被告開安保思樂錠予原告，有告知安保思樂
        錠之用量等語（卷二第730頁）。依照經驗法則，被告
        若開藥給原告，未告知用量，原告要如何用藥，所以被
        告主張有告知原告安保思樂錠之用量，應有可信。再者
        ，一般醫療院所之藥袋上均會載明藥物之用量，使病患
        得以遵醫囑服藥，因此，被告主張藥袋有記載安保思樂
        錠之用量等語，亦有可信。
　　　③因此，原告之就診過程中，被告至少有告知原告「有多
        開一顆藥、幫助原告情緒穩定、用量是一天2顆」等語
        之事實，應可認定。
　　⒌被告醫師有無必要在就診時「主動」告知原告罹患「雙相
      情緒障礙症」，並告知開安保思樂錠予原告，且針對安保
      思樂錠之用途、副作用及用量進行詳細說明？還是被告只
      要主動大概告知原告：藥物用途、效果及用量之大意，就
      已履行了醫師的告知說明義務（即有多開一顆藥，目的是
      幫助原告情緒穩定，用量是一天2顆，這樣的大概告知為
      已足）？本院審酌後認為：
　　　①醫師對病人的診斷，是醫師對病人病情的主觀判斷，醫
        師並不會因為診斷病人罹患何種疾病，就侵害病人的人
        格權。有可能會侵害病人的醫療自主決定權（人格權）
        的，是醫師基於其診斷，對病人為了一定的醫療處置，
        而這個醫療處置，是在病人未經充分告知、說明或同意
        下，就由醫師進行醫療處置。所以，有無侵害原告之醫
        療自主決定權（人格權），與醫師的診斷結果或者醫師
        有無將診斷結果告知原告均無直接關聯。有直接關聯者
        ，是被告就其醫療處置行為，是否為足夠的說明後，才
        對原告進行醫療處置。因此，原告主張：被告未告知原
        告罹患「雙相情緒障礙症」屬侵害醫療自主決定權（人
        格權）云云，尚無足採。
　　　②如前所述，醫師之告知說明義務，會因為醫療處置的不
        同，而有程度上的差別。本件原告主張被告侵害醫療自
        主權，係因被告醫師認為原告罹患「雙相情緒障礙症」
        進而開立安保思樂錠2顆（1顆25MG）。依照安保思樂錠
        的仿單記載（卷二第131-133頁），在治療雙極性疾患
        的躁症發作時（卷二第131頁），可以做為單一療法或
        情緒穩定劑的輔助治療，用量為第一天100MG、第二天2
        00MG、第三天300MG、第四天400MG，其後劑量甚至可以
        達到800MG。也就是說，安保思樂錠用量其實可以用到
        很高，甚至高到一天800MG的劑量，但是依照病歷之記
        載（卷二第489頁），被告醫師只有給原告一天50MG的
        劑量，被告用藥的劑量，相對於該藥的許可用量來說，
        其實不是很高，甚至可以說是頗低。再者，依照安保思
        樂錠的仿單記載（卷二第131、132頁），安保思樂錠之
        不良反應，主要是會有一些嗜睡、頭暈等不良反應。另
        外，原告並未提出證據證明安保思樂錠在臨床使用上會
        有重大風險或其他重大不良反應的情形，因此，法官認
        為安保思樂錠應該是一個低風險的藥物。以被告給予原
        告的醫療處置，僅是安保思樂錠50MG的藥量而言，應可
        推認被告之醫療處置，是低風險、非侵入性、低副作用
        發生率及就算發生程度也低之醫療行為。依前說明，這
        樣的低風險、低副作用、非侵入性的醫療措施，醫師負
        有的主動告知說明義務，應該只要稍微、大概說明藥品
        的用途、效果及用法即可，不需課予醫師高度詳盡的告
        知說明義務，以維護醫病關係的平衡。這樣的結果，其
        實也可以從原告這次的就診得到立證。原告為一般就診
        病患，當原告前往就診時，被告告知原告「有多開一顆
        藥，幫助穩定情緒，一天2顆」時，原告沒有也無意繼
        續深究這顆藥的藥名，或者詳細詢問仿單記載的療效或
        副作用，原告反而是只要知道藥品的用途及用法為已足
        （如果有問，則無本件訴訟）。所以，這應該是一般人
        對於這類低風險、無侵入性、副作用風險低、程度低的
        醫療處置的知的要求。被告對這類的醫療處置的告知說
        明義務，應該這樣就足夠，無須強令被告應鉅細靡遺地
        說明醫療處置的內容。附帶一提，若病人對於用藥有疑
        義，當然可以主動詳細地詢問情形。但本件法官判斷的
        是醫師在病人未主動詢問的前提下，應負的告知說明義
        務。
　　　③法官認為，本次被告之醫療處置，既然是低風險、無侵
        入性、副作用風險低、程度低的醫療處置，則被告醫師
        的告知義務，僅該只要大概告知用途、效果及用法為已
        足。就像常見的感冒就診一般，醫師給予低風險、非侵
        入性、低副作用之感冒藥，其實只要大概告知用途、效
        果及用法為已足，不能說沒有一旦詳盡告知仿單所載之
        警語，醫師就侵害了醫療自主決定權（人格權）。而本
        件被告既然已經告知原告「有多開一顆藥，幫助穩定情
        緒，一天2顆」等藥品之用途、效果及用法，即可認為
        被告已履行了告知說明義務。是被告主張：已履行醫師
        之告知義務等語，應屬可採。原告主張：被告違反告知
        義務侵害人格權云云，則屬無據。
三、被告之診斷及醫療處置行為，並未侵害原告之名譽權，且不
    該當負民事損害賠償責任之要件：
　  侵權行為之損害賠償責任之發生，係以行為人主觀上對侵權
    行為及損害結果有故意、過失，客觀行為要侵害權利、造成
    損害且行為與權利侵害、造成損害間均有因果關係為要件。
    本件原告主張被告之診斷並開具診斷證明書交予原告之行為
    ，侵害原告之名譽權且造成損害。然查：
　㈠依個人資料保護法第2條第1項第1款之規定，病歷、醫療是個
    人資料的一種。「診斷證明書」其內係記載醫師對病人的診
    斷情形，性質如同病歷○般，也可認為是醫療紀錄的一種，
    屬該法所稱之個人資料，除非是該個人資料之當事人，將該
    資料交與他人，一般人是無法任意地搜尋到他人的病歷資料
    或醫師對該人之診斷結果（如果該資料遭盜用則另當別論）
    。 「診斷證明書」不具有社會一般的流通性，「診斷證明
    書」既非可以任意流通之資料，則被告對該資料的注意義務
    在於妥善保管該資料，不要讓該資料不甚外流，導致侵害原
    告之權利。但當被告將該資料交予資料之當事人即原告時，
    被告有權相信原告基於對其自身隱私權秘密之需求，會妥善
    保管、利用該個人資料。被告對於原告如何保管、利用該「
    診斷證明書」，主觀上實在無注意義務，客觀上，也無法干
    涉。因此，被告主觀上對於原告將該「診斷證明書」用以請
    假，甚至學校以之作為解聘理由，又或者該「診斷證明書」
    之內容因此遭其他人知悉，主觀上對此均無注意義務。如果
    醫師應病人要求開立診斷證明書時，還要擔心「診斷證明書
    」是否會於社會流通，豈非要求醫師要對病人之「診斷證明
    書」之使用方法進行調查跟限制？如此，實在逾越了醫師的
    職責。是原告主張「診斷證明書」屬流動性資料並不可採。
    被告主張：其對原告將「診斷證明書」請假使用，甚至學校
    拿到教評會使用或他人因而知悉等，主觀上均無注意義務，
    而無過失，且客觀上也無法控制原告如何使用「診斷證明書
    」等語，應屬有理。
　㈡被告診斷原告有「⒈雙向情緒障礙症⒉失眠症⒊焦慮症」等病症
    ，乃醫療行為，開立「診斷證明書」之目的，係將其診斷結
    果記載在書面。上開行為均非主觀上基於散布於眾的意圖，
    客觀上對第三人指摘或傳述足以毀損原告名譽之行為，亦非
    在社會上謾罵被告為精神病患者。被告之上開行為不應被評
    價為妨害名譽之行為。
　㈢被告之診斷及開具診斷證明書之行為，並未侵害原告之名譽
    。被告之名譽若受侵害而有減損，實乃社會對精神疾病的誤
    解，不能反推診斷精神疾病之醫師，其診斷行為及開具診斷
    證明書之行為為侵害名譽之行為。
　㈣再者，所謂相當因果關係是指「依經驗法則，綜合行為當時
    所存在之一切事實，為客觀之事後審查，認為在一般情形上
    ，有此環境，有此行為之同一條件，均發生同一之結果者」
    。原告之名譽就算因為「診斷證明書」受損，乃係因原告將
    「診斷證明書」拿到學校使用，以及第三人因開教評會等原
    因知悉「診斷證明書」之內容。被告之診斷及開立診斷證明
    書的行為，依經驗法則，在通常情形下，不會因為經病人拿
    去學校作請假使用，就被學校拿來開教評會且為第三人知悉
    「診斷證明書」內容，因此，被告之醫療行為與原告名譽受
    損間無相當因果關係。則原告主張：被告之其診斷及開立「
    診斷證明書」之行為與名譽權受侵害及造成損害有因果關係
    云云，並無所據。被告主張：其診斷及開立「診斷證明書」
    之行為並未造成名譽權受侵害或損害等語，應有所據。
四、被告之診斷及醫療處置行為，並未侵害原告之心理健康權，
    且不該當負民事損害賠償責任之要件：
　　原告雖以：原告於107 年12月20日至國立台灣大學醫學院附
    設醫院雲林分院精神部初診時，門診病歷紀錄記載「原告很
    擔心自己被學校說是躁鬱症」等語，主張心理健康權受侵害
    。然查：
　　㈠人類生活在社會上，會因為各種事情，而有各種情緒，人
      類心理產生「擔心」的情緒狀態，是否等同心理健康不完
      整或者說心理健康權受侵害？實非無疑。因此，法官認為
      上開病歷紀錄至多只能證明原告當時的心理或者是情緒狀
      況呈現「擔心」的情緒，並不能證明原告之心理健康權受
      到侵害。且原告並未提出診斷證明書或其他證據證明原告
      之心理，因為被告之診斷及醫療處置行為，導致罹患了何
      種心理疾病，因而有心理健康權受侵害之情形。是原告主
      張心理健康權受侵害尚難憑採。被告主張被告未侵害原告
      之心理健康權等語，應屬可採。
　　㈡其次，就算「原告很擔心自己被學校說是躁鬱症」這樣的
      心理狀態算是一種心理健康權受到侵害，原告也未舉證證
      明上開心理權受侵害與被告之診斷、開立診斷證明書或給
      藥之行為有相當因果關係。畢竟，醫師開立「診斷證明書
      」後，在通常情形下，「診斷證明書」之內容並不會遭其
      他人週知或由學校作其他使用，「原告很擔心自己被學校
      說是躁鬱症」心理結果之發生，是因為原告將「診斷證明
      書」交予學校後，致他人周知「診斷證明書」之內容，原
      告才會擔心被學校說是躁鬱症，被告之診斷、開立診斷證
      明書或給藥之行為，並未直接使原告產生何種心理疾病，
      是被告之診斷、開立診斷證明書或給藥行為，與上開原告
      之心理狀態無相當因果關係。
五、被告之診斷及醫療處置行為，並未侵害原告之身體健康權，
    且不該當負民事損害賠償責任之要件：
　　原告雖以：被告處方QueTiApine藥物（即安保思樂錠，每顆
    25mg) 用以治療躁症發作，顯屬誤用藥物。任何藥物都是毒
    物，其毒性縱使未完全出現臨床表徵，亦已對人體造成傷害
    。原告在服用QueTiApine藥物後，產生嚴重頭暈、嗜睡之症
    狀，而該等症狀正為QueTiApine藥物仿單所述及之副作用。
    揆諸上述藥即是毒以及社會一般之通念，原告之身體健康權
    已受侵害云云，主張身體權受侵害，然查：按「當事人主張
    有利於己之事實者，就其事實有舉證之責任。」民事訴訟法
    第277 條前段定有明文。原告主張：被告給予Quetiapine藥
    物導致其頭暈、嗜睡而身體健康遭受侵害云云，並未提出任
    何證據或診斷證明書以實其說，已難信為真實，法官自難徒
    憑原告之空言，即認被告之處置有侵害原告之健康權。又被
    告主張：原告於107年9月28日就診發，覺得情況有改善，便
    於107年10月5日提前複診，因提前複診故該日門診被告並未
    給藥。其後，原告再複診時，向被告稱「服藥後有改善」，
    並要求開相同的藥物等語，核與病歷之記載相符（本院卷二
    第75-78頁），復為原告所不爭執（本院卷二第689、694-69
    5頁），應當屬實。倘若原告服用被告所開藥物有發生侵害
    健康權的情事，衡情原告應該因為健康權受侵害而立刻就診
    ，或者向被告醫師有所反應，原告怎麼會沒有因健康權受侵
    害而就診，並提早回診，對被告表示治療有所助益，希望開
    相同的藥物？益信原告主張並無所據。
六、原告訴訟代理人雖請求將本件送醫事鑑定以確定被告之醫療
    行為有無疏失。但民事侵權行為損害賠償責任之成立，並非
    僅以被告有過失行為為要件，尚須行為要侵害權利、造成損
    害等始足當之。被告之行為縱有過失，也不成立民事侵權行
    為損害賠償責任已如前述，是原告請求將本件送鑑定以明被
    告之過失責任乙節，核無必要。另原告訴訟代理人請求調原
    告之就醫紀錄以明原告之服藥歷史，然而，原告過往之服藥
    歷史與被告是否成立民事損害賠償責任，並無直接關聯，是
    原告訴訟代理人聲請調查之證據，與本案訴訟之結果亦無影
    響，自無調查之必要。是上開證據調查均應予駁回。
七、綜上所述，被告主張其醫療處置並未侵害原告權利，應屬有
    據；原告主張：被告侵害其病患自主權（人格權）、名譽權
    、心理健康權、身體健康權等為無理由，應予駁回。原告之
    訴既經駁回，則其假執行之聲請即失所附麗並應駁回。
八、本件事證已臻明確，兩造其餘之主張、陳述及所提證據暨攻
    擊防禦方法，經本院審酌後，認與本件判決結果無影響，爰
    不一一贅述，附此敘明。
九、訴訟費用負擔之依據：民事訴訟法第78條。
中　　華　　民　　國　 110　　年　　2 　　月　　18　　日
                  　　北港簡易庭  法  官  簡廷恩
以上正本係照原本作成。
如不服本判決，應於送達後20日內，向本院提出上訴狀並表明上
訴理由，如於本判決宣示後送達前提起上訴者，應於判決送達後
20日內補提上訴理由書（須附繕本）。
中　　華　　民　　國　 110  　年　　2 　　月　  18　　日
                                  書記官　伍幸怡